臺北高等行政法院判決
　　　　　　　　　　　　　　　　　　 93年度訴字第02765號
　　　　　　　　　　　　　　　.
原　　　告　甲○○
被　　　告　臺北市政府
代　表　人　乙○○市長）住同.
訴訟代理人　丁○○
　　　　　　丙○○
上列當事人間因地政士法事件，原告不服內政部中華民國93年6
月18日台內訴字第0930004496號訴願決定，提起行政訴訟。本院
判決如下：
    主  文
原告之訴駁回。
訴訟費用由原告負擔。
    事  實
一、事實概要：
    緣原告於85年5月10日向被告機關所屬地政處申請土地登記
    專業代理人開業登記，經該地政處核發（85）北市地字第00
    0296號開業執照在案，惟原告未加入臺北市地政士公會，卻
    於92年10月16日向桃園縣楊梅地政事務所以代理人身分申辦
    土地登記案件，被告機關乃以原告違反地政士法第33條第1
    項規定為由，依同法第50條第2款規定，以93年3月10日府地
    一字第09304932900號函裁處原告新臺幣（以下同）3萬元罰
    鍰，並請於通知送達後30日內改正。原告不服，主張因年事
    已高，無意繼續執行代書業務，已退隱家中，前受全體宗親
    之交代向楊梅地政事務所辦理系爭土地登記案，原屬原告之
    責任與義務，並無收取代書服務費，豈能稱為以地政士為業
    ，其未對外營業，不知地政士法完成立法，登記收件時地政
    人員亦未告知規定云云，向內政部提起訴願，遭決定駁回，
    遂提起本件行政訴訟。
二、兩造聲明：
　　(一)原告聲明求為判決：1.訴願決定、原處分均撤銷。
                        2.訴訟費用由被告負擔。
　　(二)被告聲明求為判決：1.駁回原告之訴。
                        2.訴訟費用由原告負擔。
三、兩造之爭點：被告機關依地政士法第33條第1項及第50條第2
                款規定，裁處原告3萬元罰鍰並限期改正，是否
                適法？
　　(一)原告主張之理由：
      1.原告原執業土地代書已30餘載，因年事已高，無意繼續
        執行代書業務，前受全體宗親交代向楊梅地政事務所申
        辦楊梅鎮○○段879、880地號土地繼承登記，該案土地
        係原告親房共有，地上建有曾氏祖塔，原以已故曾石桶
        繼承給曾安鑑名下，實際上非其私人所有，故須先辦繼
        承登記後再由其繼承人將來移轉登記於「曾氏祖塔」名
        義為宗親公有，原告為親房一員，基於盡子孫之義務與
        責任，無償受命協助辦理上開繼承登記，未受任何報酬
        （見證1之切結書）。
      2.按地政士法第50條規定：「有下列情形之一，而擅自以
        地政士為業者，由直轄市或縣（市）主管機關處…罰鍰
        ，…：一、未依法取得開業執照。二、領有開業執照未
        加入公會。三、…」而所謂「為業」者，依法務部83年
        3月19日法83律決05573號函及內政部內授中辦地字第09
        20081579號函釋（證2），「係似指以反覆同種類之行
        為為目的，獲取報酬並藉以維生之義，尚難僅以固定之
        件數為認定標準」；準此，有關是否以地政士為業，應
        以上開法務部函釋意旨，以「事實認定」為原則。原告
        代辦繼承登記並未收取報酬，非靠此營利為生，即非「
        以地政士為業」之行為。再依內政部內授中辦第字第09
        20081579號函所示（證2），地政法第49條或第50條所
        稱擅自以地政士為業者應以事實為原則。其具體事證如
        ：經檢舉或相關機關團體通報並檢具具體事證者，例如
        是否設有執業處所、招牌、刊登廣告、印製名片或其他
        明顯事證等。查原告已呈退休狀態，且無設立事務所、
        懸掛招牌、對外宣傳廣告等招攬業務行為，可證原告確
        非以「地政士為業」。
      3.再就地政士加入工會，年繳會費為3,600元，若原告須
        以「執行地政士維生」，僅須年繳區區會費即可按件計
        酬廣收案件，並可避免受罰，為何捨而不為，反受高額
        罰鍰裁處，顯與常理不符，可證本件代理案件僅為單一
        義務性之無償行為。況原告之開業執照已超過有效期限
        ，而本件係於失效之開業執照情況下代申辦登記事宜，
        應無違法。
    (二)被告主張之理由：
      1.地政士法第4條第2項規定：「本法施行前，依法領有土
        地登記專業代理人證書者，仍得充任地政士。」、第15
        條規定：「地政士有下列情形之一者，本人或利害關係
        人應向直轄市或縣 (市)主管機關申請註銷登記：一、
        自行停止執業。二、死亡。」、第33條第1項規定：「
        地政士登記後，非加入該管直轄市或縣（市）地政士公
        會，不得執業。」、第44條規定：「地政士違反本法規
        定者，依下列規定懲戒之：一、違反第9條第2項、第12
        條第1項、第13條、第14條、第15條第1項、第17條、第
        23條至第25條或第29條第3項規定者，應予警告或申誡
        ，並限期命其改正；屆期仍未改正者，得繼續限期命其
        改正，並按次連續予以警告或申誡至改正為止。（下略
        ）」、第46條規定：「地政士有第44條各款情事之一時
        ，委託人、利害關係人、各級主管機關、地政事務所或
        地政士公會得列舉事實，提出證據，報請地政士登記之
        直轄市或縣 (市)主管機關所設懲戒委員會處理。」、
        第50條規定：「有下列情形之一，而擅自以地政士為業
        者，由直轄市或縣（市）主管機關處新臺幣3萬元以上
        15萬元以下罰鍰，並限期命其改正或停止其行為；屆期
        仍不改正或停止其行為者，得繼續限期命其改正或停止
        其行為，並按次連續處罰至改正或停止為止：一、未依
        法取得開業執照。二、領有開業執照未加入公會。三、
        領有開業執照，其有效期限屆滿未依本法規定辦理換發
        。四、開業執照經撤銷或廢止者。五、受停止執行業務
        處分。」、第53條規定：「本法施行前，依法領有土地
        登記專業代理人證書者，於本法施行後，得依第7條規
        定，申請開業執照；已執業者，自本法施行之日起，得
        繼續執業4年，期滿前，應依第8條規定申請換發，始得
        繼續執業。」
        內政部91年7月29日台內中地字第0910011125號令（證7
        ）釋：「地政士法（以下簡稱本法）業經　總統於90年
        10月24日公布，自91年4月24日施行。有關本法施行後
        相關執行事宜規定如下：一、本法施行前，已執業之土
        地登記專業代理人，自本法施行之日起，依本法第53條
        第1項規定，無須換發地政士開業執照，以地政士身分
        繼續執業4年，惟該等人員仍有本法第33條規定之適用
        。二、土地登記專業代理人開業執照，於本法施行之日
        起4年內申請補發或換發時，應發給地政士開業執照，
        而其有效期限應自本法施行之日起算4年，期滿前，應
        依本法第8條規定申請換發，始得繼續執業。（下略）
        」
        內政部91年9月2日台內中地字第0910013255-1號令（證
        8）釋：「已執業之土地登記專業代理人，於地政士法
        施行後，尚未加入該管直轄市或縣（市）地政士公會者
        ，請加強宣導該等人員於91年10月31日前加入公會，逾
        期未加入公會，而擅自以地政士為業者，依地政士法第
        50條第2款規定辦理。」
        內政部92年3月24日內授中辦地字第0920081579號函（
        證9）釋：「案經本部於92年3月4日邀集法務部（未派
        員）、中華民國地政士公會全國聯合會、直轄市、縣（
        市）政府研商獲致結論：一、…；而所謂『為業』者，
        依法務部83年3月19日法83律決05573號函釋『似指以反
        覆同種類之行為為目的，獲取報酬並藉以維生之義，尚
        難僅以固定之件數為認定標準』；準此，有關是否以地
        政士為業，應以上開法務部函釋意旨，以事實認定為原
        則。二、非地政士而擅自以代理申請土地登記為業者，
        其代理申請土地登記案件，登記機關應如何因應，…。
        惟為兼顧法律規定及便利登記機關執行時有所依據，除
        其足以舉證且經登記機關認其顯非以此為業者外，如有
        下列情事之一，應不予受理：(一)於同一登記機關同一年
        內申請超過2件者或曾於同一登記機關申請超過5件者。
        但其權利人及義務人與前案相同者，不在此限。(二)經檢
        舉或相關機關（構）、團體通報並檢具具體事證者，例
        如是否設有執業處所、招牌、刊登廣告、印製名片或其
        他明顯事證等。(三)曾經直轄市、縣（市）主管機關依地
        政士法第49條或第50條規定處予罰鍰者。(四)其他具體事
        證足以認定擅自以地政士為業者。（第3點至第7點：略
        ）八、未依法取得地政士證書或地政士證書經撤銷或廢
        止、未領有地政士開業執照、未加入地政士公會、領有
        開業執照而其有效期限屆滿未重行換照、領有地政士開
        業執照經撤銷或廢止或受停止執行業務處分者，其代理
        之案件，登記機關應於每月10日以前，運用電腦作業系
        統列印清冊，函送該直轄市、縣（市）主管機關查處。
        如經處予罰鍰者，應函知所轄登記機關及其他直轄市、
        縣（市）主管機關。（9：略。）十、領有地政士開業
        執照者，代理申請土地登記案件時，不得以切結方式聲
        明非以地政士身分執業。（下略）」
      2.卷查地政士法第4條及內政部91年7月29日台內中地字第
        0910011125號令規定，在地政士法施行前，依法領有土
        地登記專業代理人證書者，仍得充任地政士，其代理人
        證書並非無效。而已執業之土地登記專業代理人，自施
        行之日起，依該法第53條第1項規定，無須換發地政士
        開業執照，得以繼續執業4年，惟該等人員仍有該法第
        33條規定之適用。且地政士法自91年4月24日施行後，
        內政部並以91年9月2日台內中地字第0910013255-1號令
        各縣市政府，逾91年10月31日後仍未加入公會而擅自以
        地政士為業者，始予處罰。原告稱係受全體宗親所託義
        務代勞，並未收取報酬，惟地政士法係規定地政士需加
        入公會始得執業，是項規定及處罰並不因地政士有無收
        取報酬有所不同，且地政士是否為義務送件及未收報酬
        ，為其個人之行為，非得解為得不依法辦理之例外情形
        。
      3.次查地政士如已自行停止執業，則應依同法第15條第1
        項規定向主管機關申請註銷登記，如未依地政士法第15
        條規定辦理，依該法條規定，委託人、利害關係人、各
        級主管機關、地政事務所或地政士公會得列舉事實，提
        出證據，報請地政士登記之直轄市或縣 (市)主管機關
        所設懲戒委員會處理。且依內政部92年3月24日內授中
        辦地字第0920081579號函釋亦規定，領有地政士開業執
        照者，代理申請土地登記案件時，不得以切結方式聲明
        非以地政士身分執業。原告前於85年5月13日經被告機
        關所屬地政處核准其開業登記，迄今未申請註銷，仍處
        於開業狀態（證10），其以權利人曾安鑑之代理人身分
        向桃園縣楊梅地政事務所申辦92年收件楊地字第244620
        號分割繼承登記案件，已違反地政士法第33條之規定，
        被告機關93年3月10日府地一字第09304932900號所為之
        行政處分，依法並無違誤，訴願決定，應予維持。
    理  由
一、按地政士法第4條第2項規定：「本法施行前，依法領有土地
    登記專業代理人證書者，仍得充任地政士。」、第15條規定
    ：「地政士有下列情形之一者，本人或利害關係人應向直轄
    市或縣 (市)主管機關申請註銷登記：一、自行停止執業。二
    、死亡。」、第33條第1項規定：「地政士登記後，非加入該
    管直轄市或縣（市）地政士公會，不得執業。」、第50條規
    定：「有下列情形之一，而擅自以地政士為業者，由直轄市
    或縣（市）主管機關處新臺幣3萬元以上15萬元以下罰鍰，並
    限期命其改正或停止其行為；屆期仍不改正或停止其行為者
    ，得繼續限期命其改正或停止其行為，並按次連續處罰至改
    正或停止為止：一、未依法取得開業執照。二、領有開業執
    照未加入公會。三、領有開業執照，其有效期限屆滿未依本
    法規定辦理換發。四、開業執照經撤銷或廢止者。五、受停
    止執行業務處分。」、第53條規定：「本法施行前，依法領
    有土地登記專業代理人證書者，於本法施行後，得依第7條規
    定，申請開業執照；已執業者，自本法施行之日起，得繼續
    執業4年，期滿前，應依第8條規定申請換發，始得繼續執業
    。」內政部91年9月2日台內中地字第0910013255-1號函釋意
    旨略以：「已執業之土地登記專業代理人，於地政士法施行
    後，尚未加入該管直轄市或縣（市）地政士公會者，請加強
    宣導該等人員於91年10月31日前加入公會，逾期未加入公會
    ，而擅自以地政士為業者，依地政士法第50條第2款規定辦理
    。」又內政部92年3月24日內授中辦地字第0920081579號函釋
    意旨略以：「……二、非地政士而擅自以代理申請土地登記
    為業者，其代理申請土地登記案件，……為兼顧法律規定及
    便利登記機關執行時有所依據，除其足以舉證且經登記機關
    認其顯非以此為業者外，如有下列情事之一，應不予受理：
    （一）於同一登記機關同1年內申請超過2件者或曾於同一登
    記機關申請超過5件者。…」上揭內政部函釋意旨，與法律規
    定意旨並無違背，行政機關辦理相關案件，自得適用之。
二、本件被告以原告未加入被告所屬地政士公會，於92年10月16
    日向桃園縣楊梅地政事務所代理申辦土地登記案件，違反地
    政士法第33條第1項規定，爰依同法第50條第2款規定，以93
    年3月10日府地一字第09304932900號函裁處原告3萬元罰鍰，
    並請於通知送達後30日內改正；原告不服，提起訴願，遭決
    定駁回，循序起訴意旨略以：原告原執業土地代書已30餘載
    ，因年事已高，無意繼續執行代書業務，前受全體宗親交代
    向楊梅地政事務所申辦土地繼承登記，該土地係親房共有，
    原告為親房一員，基於盡子孫之義務與責任，無償受命協助
    辦理上開繼承登記，未受任何報酬，本件代理案件僅為單一
    義務性之無償行為；又原告已呈退休狀態，且無設立事務所
    、懸掛招牌、對外宣傳廣告等招攬業務行為，可證原告確非
    以「地政士為業」；況原告之開業執照已超過有效期限，而
    本件係於失效之開業執照情況下代申辦登記事宜，應無違法
    云云。
三、卷查原告於85年5月10日向被告機關所屬地政處申請土地登記
    專業代理人開業登記，經該地政處核發（85）北市地字第00
    0296號開業執照在案，惟原告未加入臺北市地政士公會，卻
    於92年10月16日向桃園縣楊梅地政事務所以代理人身分申辦
    土地登記案件各情，有臺北縣樹林地政事務所93年3月9日北
    縣樹地登字第0930003095號函、未加入公會申請登記收件簿
    、土地登記申請書、臺北市地政士公會93年2月13日（92）北
    市地公（5）字第2529號函、地政士開業查詢資料等附卷可稽
    ；是被告以原告未加入被告所屬地政士公會，卻代理申辦土
    地登記案件，違反地政士法第33條第1項規定，依同法第50條
    第2款規定，處原告3萬元罰鍰，並限期改正，洵屬有據。原
    告主張無以地政士身分執業，並無違反地政士法第33條之規
    定云云，顯非可採。
四、次查地政士法第4條及內政部91年7月29日台內中地字第
    0910011125號令釋規定，在地政士法施行前，依法領有土地
    登記專業代理人證書者，仍得充任地政士，其代理人證書並
    非無效。而已執業之土地登記專業代理人，自施行之日起，
    依該法第53條第1項規定，無須換發地政士開業執照，得以繼
    續執業4年，惟該等人員仍有該法第33條規定之適用。且地政
    士法自91年4月24日施行後，內政部並以91年9月2日台內中地
    字第0910013255-1號令各縣市政府，逾91年10月31日後仍未
    加入公會而擅自以地政士為業者，始予處罰。是原告之開業
    執照，自地政士法91年4月24日施行後，得繼續執業4年，換
    言之，至95年4月23日始失效；原告主張於本件申辦時已失效
    云云，委無可採。又原告稱係受全體宗親所託義務代勞，並
    未收取報酬，惟地政士法係規定地政士需加入公會始得執業
    ，是項規定及處罰並不因地政士有無收取報酬或有無設立事
    務所、懸掛招牌、對外宣傳廣告等行為而有所不同，要難執
    此而謂非屬執業行為；原告主張之情，容非可採。
五、末查地政士如已自行停止執業，則應依同法第15條第1項規定
    向主管機關申請註銷登記，如未依地政士法第15條規定辦理
    ，依該法條規定，委託人、利害關係人、各級主管機關、地
    政事務所或地政士公會得列舉事實，提出證據，報請地政士
    登記之直轄市或縣 (市)主管機關所設懲戒委員會處理。且依
    內政部92年3月24日內授中辦地字第0920081579號函釋亦規定
    ，領有地政士開業執照者，代理申請土地登記案件時，不得
    以切結方式聲明非以地政士身分執業。原告前於85年5月13日
    經被告機關所屬地政處核准其開業登記，迄今未申請註銷，
    仍處於開業狀態，其以權利人曾安鑑之代理人身分向桃園縣
    楊梅地政事務所申辦92年收件楊地字第244620號分割繼承登
    記案件，違反地政士法第33條之規定，彰彰明甚。原告否認
    有以地政士執業之行為，尚難採據。
六、綜上所述，原告起訴論旨，並非可採；被告以原告未加入被
    告所屬地政士公會，卻代理申辦土地登記案件，違反地政士
    法第33條第1項規定，依同法第50條第2款規定，處原告3萬元
    罰鍰，並限期改正，並無違誤，訴願決定遞予維持，亦無不
    合，原告起訴請求撤銷原處分及訴願決定，為無理由，應予
    駁回。
據上論結，本件原告之訴為無理由，爰依行政訴訟法第98條第3項
前段，判決如主文。
中    華     民     國    94    年    8    月    4    日
                  第六庭審判長法  官   林樹埔
                              法  官　 曹瑞卿
                              法  官　 許瑞助
上為正本係照原本作成。
如不服本判決，應於送達後20日內，向本院提出上訴狀並表明上
訴理由，如於本判決宣示後送達前提起上訴者，應於判決送達後
20日內補提上訴理由書（須按他造人數附繕本）。
中    華     民     國    94    年    8    月    4    日
                              書記官   吳芳靜
